臺灣臺南地方法院刑事判決              100年度訴字第593號
公  訴  人  臺灣臺南地方法院檢察署檢察官
被      告  洪敏聰
指定辯護人  本院公設辯護人  林宜靜
上列被告因傷害致死案件，經檢察官提起公訴（100年度調偵字
第503號），本院判決如下：
    主  文
洪敏聰犯傷害致人於死罪，累犯，處有期徒刑捌年。
    事  實
一、洪敏聰前因公共危險罪，經本院判處有期徒刑四月，於民國
    九十七年十一月二日執行完畢，猶不知謹言慎行，於九十九
    年九月一日二十時許，至友人陳賜福位於臺南市○○區○○
    街二百八十六巷四號租屋處睡覺，嗣於同年九月二日六時四
    十五分許起床後，發現放置腰際手機套內SONY廠牌手機不翼
    而飛，且不見陳賜福行蹤，懷疑遭陳賜福所竊，遂騎乘車牌
    號碼SUV-651號輕機車外出四處找尋，適於同年九月二日七
    時許，在臺南市○○區○○街一百八十號開天宮前遇見陳賜
    福，即向陳賜福質問索討遭竊手機，雙方一言不和起爭執，
    洪敏聰竟基於傷害人身體之犯意，客觀上雖可預見頭臉部為
    人體要害且為較脆弱之部位，如以外力直接攻擊可能導致輕
    、重傷，甚至死亡之結果，惟主觀上並無使陳賜福發生死亡
    結果之認識及意圖，竟仍因氣憤難忍，徒手摑掌陳賜福頭臉
    部三下，致使陳賜福右眼窩、右邊太陽穴、頭皮頂部、嘴唇
    血腫，後陳賜福自行騎乘機車返回臺南市○○區○○街一百
    五十二巷二十八號另一租屋處，嗣陳賜福之胞姊陳梅貞至陳
    賜福該租屋處，發現陳賜福倒臥門前，即送行政院國軍退除
    役官兵輔導委員會永康榮民醫院（下稱永康榮民醫院）治療
    ，至同年月十八日七時二分，因顱內出血續發中樞衰竭而不
    治死亡。
二、案經陳梅貞告訴及臺南市政府警察局永康分局報告暨臺灣臺
    南地方法院檢察署檢察官據報相驗後簽分偵查起訴。
    理  由
壹、程序方面
一、公訴人就起訴之犯罪事實，提出(一)被告於偵查中之供述、(二)
    告訴人陳梅貞及現場目擊證人王清祥於偵查中之指訴及證述
    、(三)鑑定證人胡璟於偵查中證述、(四)行政院國軍退除役官兵
    輔導委員會永康榮民醫院病歷護理紀錄、法醫參考病例摘要
    各一分、(五)檢驗報告書、相驗報告、相驗照片、相驗屍體證
    明書、解剖照片、法務部法醫研究所(99)醫鑑字第09911033
    01（起訴書誤載為000000000）號鑑定報告書、現場翻拍照
    片等證據。
二、被告及其辯護人對公訴人所提出之證據，除認告訴人陳梅貞
    於偵查中所述，未經具結，無證據能力外，其餘證據之證據
    能力均無意見。
三、本院認：
  (一)被告於偵查中之供述──
    按被告之自白非出於強暴、脅迫、利誘、詐欺、疲勞訊問、
    違法羈押或其他不正之方法，且與事實相符者，得為證據，
    刑事訴訟法第一百五十六條第一項定有明文。被告洪敏聰於
    偵查中自承於上開時地出手毆打被害人陳賜福部分，並非出
    於強暴、脅迫、利誘、詐欺、疲勞訊問、違法羈押或其他不
    正之方法所得，具有任意性，且核與事實相符，依法自有證
    據能力。
  (二)告訴人陳梅貞、證人王清祥、鑑定證人胡璟於偵訊時之指訴
    及證述──
    按被告以外之人於偵查中向檢察官所為之陳述，除顯有不可
    信之情況者外，得為證據，刑事訴訟法第一百五十九條之一
    第二項明文規定。陳梅貞於九十九年九月十九日經檢察官傳
    訊時，及證人王清祥、鑑定證人胡璟於偵訊時，均經具結，
    另陳梅貞於九十九年九月二十四日偵訊時，係因法醫師解剖
    後，檢察官以死者家屬身分訊問，並非以證人身分傳訊，故
    無命具結之必要。而告訴人及證人上開於偵查中之供述或證
    述並無顯不可信之情況，被告及其辯護人亦同意證人王清祥
    及鑑定證人胡璟於偵查中之證述具證據能力，另證人陳梅貞
    、王清祥於審理中又已到庭經被告及辯護人對質詰問過，依
    上說明，應認均具證據能力。
  (三)鑑定書──
    按被告以外之人於審判外之言詞或書面陳述，除法律有規定
    者外，不得作為證據，刑事訴訟法第一百五十九條第一項定
    有明文。又審判長、受命法官或檢察官，得就鑑定事項有特
    別經驗或經政府機關委任有鑑定職務者，選任為鑑定人，或
    囑託醫院、學校或其他相當之機關、團體為鑑定，或審查他
    人之鑑定，刑事訴訟法第一百九十八條及第二百零八條明揭
    此旨。鑑定書為檢察官囑託法醫研究所鑑定之結果，依照前
    揭規定，應認有證據能力。
  (四)永康榮民醫院病歷護理紀錄及法醫參考病例摘要──
    按刑事訴訟法第一百五十九條之四第二款：「除顯有不可信
    之情況外，從事業務之人於業務上或通常業務過程所須製作
    之紀錄文書、證明文書」之規定，卷附病歷係醫療人員於診
    療過程所製作之紀錄文書，且無顯不可信之情況，被告及其
    辯護人亦同意資為證據，是認具證據能力。
  (五)相驗、解剖及現場監視器翻拍照片──
    係依機器之功能，攝錄實物形貌而形成之圖像，非供述證據
    ，不受傳聞法則之限制，且非經違法取得，又於審判期日已
    踐行調查證據之程序，應認具證據能力。
  (六)其餘認定事實所引用之下列卷內所有卷證資料，被告及其辯
    護人均同意資為證據，本院審酌該言詞或書面陳作成時之情
    況，認為適當，依刑事訴訟法第一百五十九條之五第一項，
    認具證據能力。
貳、實體方面
一、訊據被告固坦承於上開時地，出手毆打陳賜福，惟矢口否認
    有致陳賜福於死之犯行，辯稱：我是用掌摑之方式打陳賜福
    左右臉頰共三下，並沒有打頭部云云，其辯護人辯護稱：陳
    賜福被送入永康榮民醫院時，家屬拒絕轉院，也不接受積極
    治療，鑑定人胡璟醫師也表示，陳賜福係因顱內血塊未取出
    ，在臺南很多醫院都具有神經外科之手術設備，若陳賜福轉
    院接受手術，有相當高之機會可以救命，足見被告打陳賜福
    三個耳光，與陳賜福死亡間，應無相當因果關係云云。經查
    ：
  (一)被告因懷疑被害人陳賜福竊其手機，而於上開時地，質問陳
    賜福後，出手毆打陳賜福等情，除據被告自承屬實外，另證
    人王清祥於偵查亦證述：九十九年九月二日早上，我在永康
    市○○街開天宮與李清文聊天時，洪敏聰騎機車來，站在我
    旁邊，告訴我陳賜福偷拿手機，接著陳賜福也騎機車來到開
    天宮，洪敏聰即過去加以質問，因陳賜福堅稱沒有偷拿，洪
    敏聰即打陳賜福左右各一耳光，之後陳賜福就騎機車離開了
    （見九十九年度相字卷第一二0一號卷，下稱偵卷一，第九
    十四、九十五頁），及於審理中亦證述：九十九年九月二日
    早上，洪敏聰先騎機車來開天宮，之後陳賜福也騎機車來，
    我聽到他們二人在吵架，內容說洪敏聰到陳賜福那裡睡覺，
    但洪敏聰之手機不見了，我看到洪敏聰用掌摑方式，從陳賜
    福臉頰打下去，打完一邊，再打另一邊，陳賜福就發動機車
    騎走了等語（見本院卷第七十七至八十二頁）。參諸證人陳
    梅貞於審理中亦證述：九十九年九月二日早上七時許，陳賜
    福來我家找過我，說他要去找他兒子，當時陳賜福並無異狀
    ，同日上午九時多，陳賜福又去我家找我，但當時我不在家
    ，是我先生打電話告訴我，說我弟弟陳賜福被打傷，接到電
    話後約十一時，我就去陳賜福另一個在鹽行之住處（按指臺
    南市○○區○○街一百五十二巷二十八號一），到達時，在
    門口外面，發現機車已停好，陳賜福則躺在地上，身體有點
    側臥，頭部向下，但還是可以看到臉部，當時看到他右臉有
    點腫，其他部分沒有注意到，在醫院急診室時，陳賜福只說
    他被打，頭很痛，後來到加護病房，陳賜福清醒時，有說被
    告認為他偷手機，因此打他等語（見本院卷第六十六頁至七
    十六頁）。另由卷附陳賜福於永康榮民醫院病歷後附之救護
    紀錄表所載，出勤通知時間為九十九年九月二日十時五十二
    分，到達時間為十一時一分，離開時間為十一時七分，送達
    醫院時間為十一時二十三分，發生地點為洲尾街一百五十二
    巷二十八號，足見證人陳梅貞證述發現陳賜福及送醫經過等
    情，並無不實。此外，經本院勘驗案發時開天宮監視錄影光
    碟，被告於見到陳賜福出現後，立即快步趨向前，抓住陳賜
    福並出手毆打，有勘驗筆錄暨翻拍照片（見本院卷第三十至
    三十二頁）開天宮監視器擷取照片二張（見警卷第二十九頁
    ）卷附可稽，堪認被告於上開時地，確實有出手毆打陳賜福
    無訛。
  (二)又陳賜福於九十九年九月二日當日遭被告毆打後，經送永康
    榮民醫院，檢查後即發現有右側顴骨及上嘴唇腫脹、頂骨處
    血腫約六Ⅹ七公分、硬腦膜下出血等傷害，嗣於九十九年九
    月十八日早上七時二分死亡，遺體經解剖後，發現右側上、
    下眼瞼均具皮下出血，兩側顳部皆具頭皮下出血，左顳肌內
    亦具出血，右大腦半球表面具非新鮮硬腦膜下腔血腫和局部
    蜘蛛膜下腔出血，鑑定結果認陳賜福係因遭他人毆打，造成
    頭部外傷併顱內出血，續發中樞衰竭而死亡，有卷附陳賜福
    於永康榮民醫院病歷、檢察官勘驗筆錄、相驗屍體證明書、
    法務部法醫研究所(99)醫剖字第0991103199號解剖報告書、
    (99)醫鑑字第0000000001號鑑定報告書各一份、相驗及解剖
    照片等可資為憑，足證陳賜福確實因遭毆打，引發顱內出血
    及中樞衰竭而致死亡。
  (三)本案爭點為被告毆打被害人陳賜福與被害人死亡間，有無因
    果關係
  1.被告固一再辯稱僅掌摑陳賜福臉頰三下，陳賜福頂骨處血腫
    非其造成云云，且證人王清祥於偵查中亦證述：就是看到被
    告各打陳賜福左右一耳光，印象中沒有看見有打到頭部，陳
    賜福從到場到騎機車離開，我沒有看別處，也沒有分神，我
    看到的就是這樣等情（見偵卷一第九十五頁），另本院勘驗
    開天宮現場光碟，亦因畫面不清楚，無法看清被告有無打到
    陳賜福頭部，有本院勘驗筆錄暨照片等在卷可稽（見本院卷
    第三十至四十九頁）。
  2.惟證人王清祥於審理時已證述，並未全程目睹被告打陳賜福
    之過程，中間仍有轉過頭去與別人聊天等語（見本院卷第八
    十二至八十四頁），顯見證人王清祥所證述看到被告打陳賜
    福二次耳光，並非事實經過之全貌，自無法因證人王清祥證
    述其未看見被告打到陳賜福頭部，即認定陳賜福頂骨處血腫
    與被告無關。況且，被害人陳賜福於加護病房時，曾告知其
    胞姐陳梅貞，係因遭被告毆打，引發頭部劇烈疼痛，此節業
    據證人陳梅貞於本院證述明確，足見案發當日，被害人除遭
    被告毆打外，並無其他原因導致其受傷。再參諸鑑定證人胡
    璟醫師於偵查中亦證述：「參閱死者急診病歷，在死者右側
    頭頂有血腫，表示該處有遭受外力，導致該處有頭皮血腫，
    同時在死者就醫當日，永康榮民醫院有作電腦斷層掃描檢查
    ，發現顱腔內硬腦膜下腔出血，我在遺體解剖時也有發現此
    情，與二十二天前在急診室檢查出死者之情形是一致的，因
    此我認定死者右側頭部遭外力擊打，造成頭皮下血腫及顱腔
    內硬腦膜下腔出血及蜘蛛膜下腔出血」、「（所鑑定之死者
    傷勢，是否為人力所能徒手造成？）可以，所以雖然頭部有
    顱骨保護，但外力可以傳導到顱腔內，造成顱腔內受傷」、
    「（證人陳稱發現死者時，死者乃呈現側躺(左側抑或右側
    不明)、臉部朝上姿態，則上該傷勢有無可能係死者不慎摔
    跌致頭部碰撞地面而造成？）如果是跌倒造成之傷庄該是對
    衝傷，頭皮下之血腫及顱腔內硬腦膜下腔出血應在頭部正中
    線之對側，但本案解剖結果左側並沒有出血，都在右側，所
    以不是對衝傷，不應該是跌倒所致之傷害」、「（從死者病
    歷觀之，死者顱內血塊未開刀取出，該血塊是會自行吸收？
    ）以頭部電腦斷層檢查結果來看，死者顱內血塊之量無法僅
    靠自行吸收來移除，死者顱腔內仍繼續出血，血量愈大愈無
    法吸收」、「（死者顱內血塊未開刀取出，是否亦係死者死
    亡原因之一？）直接死因就是這個」等語（見一百年度調偵
    字第五0三號卷，下稱偵卷四，第十五頁），益證被害人陳
    賜福頂骨之血腫及繼之引起顱腔內出血確係因遭被告毆打所
    致，被告否認犯行，委不足採。
  3.又依卷附陳賜福於永康榮民醫院病歷所載，九十九年九月二
    日當日，醫院即以陳賜福有顱內出血情況，病情需要轉院手
    術，但家人陳梅貞拒絕轉院接受進一步手術治療，且證人陳
    梅貞亦到庭證述：當時因考量手術後，有變成植物人之可能
    ，因此與父親商量後，拒絕轉院（見本院卷第七十二至七十
    五頁）。然按傷害致人於死罪，以傷害行為與死亡結果之間
    有因果關係，為其成立要件。受傷後因疾病死亡，是否有因
    果關係，應視其疾病是否因傷害所引起而定，如係因傷致病
    ，因病致死，則傷害行為與死亡之結果即有因果關係；倘被
    害人所受傷害，原不足引起死亡之結果，嗣因另有與傷害無
    關之其他疾病，或其他偶然獨立原因之介入，始發生死亡之
    結果時，方有因果關係中斷之可言。至於醫院之醫療行為介
    入時，是否中斷因果關係，亦應視其情形而定，倘被害人所
    受傷害，原不足引起死亡之結果，嗣因醫療錯誤為死亡之獨
    立原因時，其因果關係中斷；倘被害人係因原傷害行為引發
    疾病，嗣因該疾病致死，縱醫師有消極之醫療延誤，而未及
    治癒，此乃醫師是否應另負過失責任之問題，原傷害行為與
    死亡結果仍有因果關係（最高法院九十六年度台上字第六二
    七六號判決、九十五年度台上字第二一九號判決、九十一年
    度台上字第六一二七號判決可資參照）。而被害人陳賜福顱
    內出血既肇因於被告毆打其頭及臉部所致，被告之行為本足
    以造成陳賜福死亡之結果，況且，鑑定證人胡璟醫師於偵查
    中亦證述：若死者轉院接受緊急開顱手術，取出顱內血塊，
    應該有相當高機會可以救命，但開刀仍有相當風險等語（見
    偵卷四第十五頁），顯見進行開顱手術僅係有較高機會可以
    活命，然並非絕對，因此陳梅貞拒絕將陳賜福轉院接受進一
    步治療，即難認為係造成陳賜福死亡之獨立原因，揆櫫前揭
    判決意旨，縱認家屬拒絕轉院屬延誤治療，仍無礙於被告毆
    打陳賜福之行為，並導致其死亡，二者間有因果關係存在。
  (四)被告主觀上犯意何在
  1.按刑法第二百七十七條第二項前段規定之傷害致死罪，係對
    於犯普通傷害罪致發生死亡結果所規定之加重結果犯，參酌
    同法第十七條規定，以行為人所實施之普通傷害行為，乃「
    客觀上能預見」可能發生超越其犯意所生之較重結果即死亡
    結果，但行為人「主觀上不預見」者為要件；即加重結果犯
    係以該行為人對於其行為所生，「客觀上有預見可能」之加
    重之結果，但行為人事實上因當時之疏忽致「未預見」為要
    件（最高法院九十六年度台上字第六九二四號判決可資參照
    ）。
  2.經查：被告係徒手毆打陳賜福，且綜觀證人王清祥及陳梅貞
    之證述，可知陳賜福遭毆打後，並無異狀，仍可自行騎機車
    返家，並將機車停妥，另案發前，被告甚至前往陳賜福家睡
    覺，可見就二人之交情而言，被告並無殺害陳賜福之動機，
    且以被告行為時之手段，及並無繼續追打至陳賜福致不支倒
    地或無力招架之情況，被告主觀上應僅有傷害之犯意，而無
    致陳賜福於死之意。然人體頭及臉部，屬要害部位，如遭外
    力攻擊，可能導致輕傷、重傷甚或死亡結果，且鑑定證人胡
    璟醫師於偵查中證述：就臨床解剖實務而言，徒手攻擊頭部
    造成頭外傷合併顱內出血之情況非屬罕見等情（見偵卷四第
    十六頁），另被告亦自承，其知道陳賜福長期喝酒，根本禁
    不起打，其打第三下時，陳賜福有搖晃站不穩之情形等語，
    足見被告客觀上可預見其與陳賜福之體格及身體狀況，二者
    相距甚遠，毆打陳賜福頭部可能導致陳賜福死亡，竟因一時
    疏忽，下手過重，被告對於造成陳賜福死亡之結果，自仍應
    負責。
  (五)綜上所述，本案事證明確，被告所辯均不足採，其犯行洵堪
    認定。
二、核被告所為，係犯刑法第二百七十七條第二項前段傷害致死
    罪。被告前因公共危險罪，經本院判處有期徒刑四月，於九
    十七年十一月二日執行完畢，有卷附被告全國前案紀錄表可
    按,其受有期徒刑之執行完畢，五年內故意再犯有期徒刑以
    上之罪，為累犯，依法加重其刑。爰審酌被告僅因細故，動
    輒對被害人陳賜福施加暴力，造成被害人死亡之嚴重結果，
    迄又未對被害人家屬為任何賠償，及被告坦承部分犯行之態
    度等一切情狀，量處如主文所示之刑。
據上論斷，應依刑事訴訟法第二百九十九條第一項前段，刑法第
十一條前段、第二百七十七條第二項前段、第四十七條第一項，
判決如主文。
本案經檢察官楊書琴到庭執行職務。
中    華    民    國   100    年    11    月    24    日
                  刑事第九庭    審判長法  官  鍾邦久
                                      法  官  黃堯讚
                                      法  官  包梅真
以上正本證明與原本無異。
如不服本判決應於收受本判後10日內向本院提出上訴書狀，並應
敘述具體理由。其未敘述上訴理由者，應於上訴期間屆滿後20日
內向本院補提理由書狀（均須按他造當事人之人數附繕本）「切
勿逕送上級法院」。
                                      書記官  吳昕韋
中    華    民    國   100    年    11    月    28    日
附錄本案論罪科刑法條：
中華民國刑法第277條
（普通傷害罪）
傷害人之身體或健康者，處 3 年以下有期徒刑、拘役或 1 千元
以下罰金。
犯前項之罪因而致人於死者，處無期徒刑或 7 年以上有期徒刑
；致重傷者，處 3 年以上 10 年以下有期徒刑。